臺灣高等法院花蓮分院刑事判決　　　　 96年度上易字第120號
上　訴　人
即　被　告　丁○○
選任辯護人　魏辰州律師
上列上訴人即被告因傷害案件，不服臺灣花蓮地方法院96年度易
字第113號中華民國96年5月29日第一審判決（起訴案號：臺灣花
蓮地方法院檢察署95年度偵字第 733號），提起上訴，本院判決
如下：
    主  文
原判決撤銷。
丁○○連續傷害人之身體，處有期徒刑參月，減為有期徒刑壹月
又拾伍日，如易科罰金以銀元參佰元即新臺幣玖佰元折算壹日。
    事  實
一、丁○○之母趙駱月美因停車糾紛，而與己○○等人有所互控
    ，雙方已有怨隙。丁○○於民國（下同）95年5月24日上午7
    時50分許，見己○○將車停放在花蓮市○○ ○路142之1號及
    同路142之3號其所任職之正捷機車拖運行前，恐影響到生意
    ，乃出面要求己○○立即將車移停他處，但遭到己○○所拒
    ，丁○○竟基於傷害之概括犯意，先出言要求己○○下車，
    並趁己○○下車之際，抓住己○○脖子，惟為己○○所掙脫
    ，己○○隨欲往對向店裡走去，丁○○乃尾隨並持不詳器物
    （類似鑰匙之類物品），出拳毆打己○○，致使己○○受有
    左上眉裂傷長1. 5公分、左臉部瘀血長15公分、寬10公分及
    前頸胸長寬20公分等傷害。因己○○亦持類似鐵棍類之器物
    予以反擊，造成丁○○亦受有右頭部裂傷長 3公分、右頸部
    擦傷長8公分寬1公分、右頸部擦傷長14公分寬 1公分，左上
    臂瘀血長5公分寬1公分、左前臂瘀血長6公分及長3公分等傷
    害。雙方互毆之際，己○○因不敵被丁○○打倒在地，己○○之妹丙○○見狀前來勸阻，詎丁○○又承前傷害之犯意，
    先出面辱罵丙○○「胖子」等語（所涉罪嫌，未據告訴），
    繼之揮拳擊中丙○○臉部，造成丙○○受有左上唇血腫長寬
    1 公分之傷害。在丁○○與丙○○發生衝突時，丙○○之夫
    乙○○眼看親屬迭遭丁○○痛毆，即手持不詳之器物趕至現
    瑒，欲動手毆打丁○○，但為周遭鄰居所阻，丁○○見機不
    可失，竟又承前傷害之犯意，趁乙○○被勸架之鄰人抱住之
    際，動手朝乙○○眼部攻擊多下，使乙○○則受有眶底閉鎖
    性骨折、眶底挫傷等傷害。
二、案經被害人己○○、丙○○及乙○○訴請台灣花蓮地方法院
    檢察署檢察官偵查起訴。
    理  由
一、訊之上訴人即被告（以下簡稱被告）丁○○矢口否認有上開
    傷害犯行，辯稱：本件係己○○、丙○○及乙○○3 人動手
    打伊，伊並沒有出手攻擊，對於其等所受之傷害，伊均不知
    情，也與伊無關云云，經查：
（一）被害人己○○、丙○○及乙○○以證人身分於原審作證，
      對於案發主要經過情形，分別證述如下：
   1、證人己○○證述稱：伊當時要停車，被告出言叫不要停車
      ，後來被告就走過來，掐住伊的脖子，後來又追到伊的店
      內打伊，並把伊打倒在地，當時被告有拿1 個黑色的東西
      ，伊受傷血流滿面，就坐計程車去就醫，對於之後發生的
      事情，伊就不知道了等語（見原審卷第59-60頁）。
   2、證人丙○○證述稱：伊因為見其兄己○○被打，所以過去
      拉被告，被告就往伊嘴巴打過去，之後被告就跑回店裡，
      當時己○○已經被送醫了，乙○○過來之後，本來乙○○
      的火氣很大，但被1個鄰居架住，被告就突襲打乙○○2、
      3 拳，乙○○有還手，但都沒有打到被告，因為他的手都
      被架住了等語（見原審卷第61頁）。
   3、證人乙○○證述稱：被告打伊時，有戴白色的手套，打了
      伊眼睛4、5下，當時伊有還手，但是被身前的 1個人擋住
      ，所以並不知道有沒有打到被告等語（見原審卷第63頁）
      。
（二）又害人己○○、丙○○及乙○○，受有如事實欄所載之傷
      害，亦有行政院衛生署花蓮醫院診斷書 3紙，及受傷情形
      之照片 7張在卷可憑。徵之上開被害人所受傷勢觀之，均
      係受到外力攻擊下所生之瘀傷或裂傷，且其等均係於案發
      未久即就醫診斷，可見該等傷應係案發當時雙方衝突所產
      生。且參之當時與被害人發生衝突之對象既僅有被告1 人
      ，故其等所受傷害，應與被告有關無訛。從而，被告辯稱
      ：己○○等3人之傷與其無關，委不足採。
（三）再案發現場目擊證人之一，即鄰居蔡財福於偵查中結證稱
      ：「當天我開門，看到己○○停好車，這時有1 個少年男
      子跑來（本院註：應係指被告），說停車位是他的，接著
      少年就把劉男脖子抓著，後來我因為要做生意，就沒有再
      看了，當時我聽到少年只有說你給我出來」等語（見95年
      度他字第789號偵查卷第46-47頁）。而證人蔡財福於原審
      亦再為同樣之證述（見原審卷第58 -59頁），但對於己○○遭到被告勒脖子，事後雙方又有無再繼續發生衝突，則
      證稱並未看到。然從證人蔡財福所述，顯見案發之初，確
      實係被告先行出言挑釁，並動手勒住己○○脖子，核與證
      人己○○前開證述衝突發生之原因及經過相吻合。況被告
      聲請傳訊之證人戊○○，在本院亦證述被告確有與己○○
      互毆之情事，益證證人己○○所言非虛，堪可採信。
（四）另證人楊素貞於原審亦對案發時所見所聞，證述稱：伊只
      有看到他們在打架，打架的聲音很大，打架的1 方是被告
      ，伊不知道是誰動手，但好像有打2次，伊看到第1次是己○○被打，當時己○○如何被打，伊並沒有看到，伊只知
      道己○○有倒在地上，當時丙○○站在一旁一直叫；第 2
      次換成乙○○，跑到他家對面，又打起來，當時乙○○手
      上好像有拿東西，怎麼打起來的，伊也不知道，乙○○過
      去時，屋主有拉，丙○○也有去勸架等語（見原審卷第88
      -91 頁），亦可佐證被告有與乙○○發生肢體上衝突。證
      人黃碧雲於原審作證時，雖先一概推說沒有看到案發情形
      ，嗣才改稱：有看到丙○○與被告在吵架，被告有罵丙○○胖子，當時有看到被告在流血，後來就發生乙○○與被
      告的衝突等語（見原審卷第96 -98頁）。從證人黃碧雲原
      先不願意到庭作證，迭經原審多次傳訊後始到院說明，到
      院後又先推諉不知情，之後經交互詰問不斷追問下，才願
      意陳述部分案情，由其心理之轉折，其既願對部分案情為
      陳述，其陳述內容，自有相當可信性。是證人丙○○指訴
      有遭到被告辱罵並毆打，及證人乙○○指證被告與其發生
      衝突過程中，遭到突襲受傷情節，亦堪予採信。雖證人戊○○在本院證述未見被告有毆打丙○○及乙○○之情事，
      被告與乙○○雙方距離3到5公尺，雙方並未接觸，不知道
      乙○○有受傷等語；但其亦證述被告與丙○○2 人均在櫃
      台內，2 人肢體有無接觸不能確定，當時黃碧雲是站在被
      告身旁，警察來的那段時間，其坐下來看報紙，警察來時
      乙○○是在對面他店裡面，沒有看到他在走過去。是依證
      人證人戊○○所證內容，並不能排除丙○○有遭被告毆打
      情事；又證人戊○○已肯認當時證人黃碧雲是站在被告身
      旁，則證人黃碧雲所述應較接見事實，再酌之乙○○是受
      有眶底閉鎖性骨折、眶底挫傷等傷害，傷勢非輕，自行造
      假之可能性低，且證人戊○○既有部分時間未目睹整個事
      件經過，亦難以其未見被告與乙○○有肢體接觸，即採為
      被告有利之證明。故被告所辯：其是遭到丙○○及乙○○
      之攻擊受傷云云，與事實不符，並不足採。
（五）被告一再指陳其有遭到己○○持鐵棍毆打，使其受有右頭
      部裂傷長3公分、右頸部擦傷長8公分寬 1公分、右頸部擦
      傷長14公分寬1公分，左上臂瘀血長5公分寬 1公分、左前
      臂瘀血長6公分及長3公分等傷害，並提出行政院衛生署花
      蓮醫院診斷書影本1紙為憑。又被告於案發當天下午4時42
      分許，向警方報案時，即有向警員指稱是遭到己○○持鐵
      棍打頭部，亦有花蓮縣警察局花蓮分局豐川派出所受理各
      案件紀錄表1紙。且於案發當日上午8時32分許，被告亦經
      由救護車運送至慈濟醫院診治，有花蓮縣消防局執行救護
      服務證明 1紙在卷可佐。足見被告所之受傷，應係與己○○發生突衝時所造成，且從被告傷勢有明顯裂傷，堪認係
      遭到己○○持不詳鐵棍之器物反擊所致。惟按正當防衛必
      須對於現在不法之侵害始得為之，侵害業已過去，即無正
      當防衛可言；至彼此互毆，又必以1 方初無傷人之行為，
      因排除對方不法之侵害而加以還擊，始得以正當防衛論；
      故侵害已過去後之報復行為，與無從分別何方為不法侵害
      之互毆行為，均不得主張防衛權，最高法院30年上字第10
      40號判例可資參照。如上開所述，本件起因係被告所造成
      ，且亦是被告先動手勒住己○○脖子，再行追打己○○，
      始反遭己○○攻擊受傷，是其為傷害行為在先，自無正當
      防衛可言。再被告亦是先出言斥罵丙○○，其違法行為在
      先，並在丙○○欲與其理論時，突然出手攻擊丙○○臉部
      ，後眼見乙○○業已遭鄰人抱住，無法攻擊被告時，被告
      竟突然出手攻擊乙○○眼部，則依上開所述，被告毆打丙○○、乙○○之際，倘若其等有欲對被告攻擊施暴，但該
      不法侵害早已結束，且無繼續侵害之跡象，揆諸前開說明
      ，被告自亦難再主張正當防衛。
（六）綜上所述，被告確有上開傷害犯行無訛。是被告所辯，顯
      係卸責之詞，不足採信。本件事證明確，被告犯行，堪予
      認定，應依法論科。
二、核被告所為，係犯刑法第277條第1項之傷害罪。而被告行為
    後，刑法部分條文及刑法施行法業於94年2月2日經總統令修
    正公布，並於95年7月1日施行；依最高法院95年 5月23日刑
    事庭第 8次會議決議中關於法律變更之比較適用原則：刑法
    （乃指修正後之現行法）第2條第1項之規定，係規範行為後
    法律變更所生新舊法律比較適用之準據法，於刑法施行後，
    應適用該法第2條第1項之規定，為「從舊從輕」之比較；另
    於比較時應就罪刑有關之共犯、未遂犯、想像競合犯、牽連
    犯、連續犯、結合犯，以及累犯加重、自首減輕暨其他法定
    加減原因（如身分加減）與加減比例等一切情形，其全部罪
    刑之結果而為比較。本案涉及法律變更部分經附表所示比較
    新舊法之結果，修正後之規定並非較有利於被告，是依刑法
    第2條第1項前段規定，有關修正部分應適用修正前刑法之規
    定。被告先後 3次傷害犯行，時接式同，且犯同一罪名，顯
    係基於概括犯意為之，應依修正前刑法第56條規定，以1 罪
    論，並加重其刑。原審對被告論罪科刑固非無見，惟誤認丙○○右手臂之傷係被告所為（此部分業經丙○○陳述甚明）
    ，尚有未洽。被告上訴否認犯罪雖無理由，但原判決既有未
    當之處，仍應撤銷改判。爰審酌被告僅因一時停車糾紛，即
    持不詳器物毆打己○○等人，其犯罪之動機、手段、告訴人
    己○○等3 人所受之傷害，及被告迄今未為賠償被害人，事
    後一再否認犯行，毫不知悔改之態度等一切情狀，量處如主
    文所示之刑。又被告犯罪在96年4 月24日之前，應依中華民
    國96年罪犯減刑條例，減其刑度2分之1，並諭知易科罰金之
    折算標準。至於被告作案用之不詳器具，既未扣案，且亦查
    無積極證據足以證明現今仍然存在，爰不為沒收之諭知，併
    予敘明。
據上論斷，應依刑事訴訟法第369條第1項前段、第364條、第299
條第1項前段，刑法第2條第1項前段、第277條第 1項、修正前刑
法第56條、第41條第1項前段，罰金罰鍰提高標準條例第1條前段
、修正前罰金罰鍰提高標準條例第 2條，現行法規所定貨幣單位
折算新台幣條例第2條，中華民國96年罪犯減刑條例第2 條第1項
第3款、第7條，判決如主文。
本案經檢察官甲○○到庭執行職務。
中　　華　　民　　國　　96　　年　　8 　　月　　28　　日
                        審判長法  官  何方興
                              法  官  林鳳珠
                              法  官  林德盛
以上正本證明與原本無異。
本件判決不得上訴。
                              書記官  劉妙娘
中　　華　　民　　國　　96　　年　　8 　　月　　28　　日
附錄本判決論罪之法律條文：
中華民國刑法第277條第1項：
傷害人之身體或健康者，處三年以下有期徒刑、拘役或一千元以
下罰金。
附表：
┌───┬───────┬────────┬──────┐
│比較  │修正前刑法於本│（修正後）刑法於│依從舊從輕原│
│法條  │案適用之法律效│本案適用之法律效│則比較結果  │
│      │果            │果              │            │
├───┼───────┼────────┼──────┤
│刑法第│適用該條連續犯│刪除該條連續犯之│本條從修正前│
│56條  │之規定，以一罪│規定。則本件應將│刑法較有利於│
│      │論，並得加重本│3次傷害罪，依數 │被告        │
│      │刑至2分之1    │罪併罰之規定論處│            │
│      │              │，得定於各刑中最│            │
│      │              │長期以上，各刑合│            │
│      │              │併刑期以下，定其│            │
│      │              │刑期，但不得逾30│            │
│      │              │年              │            │
├───┼───────┼────────┼──────┤
│刑法第│依修正前罰金罰│如易科罰金，以新│本條從修正前│
│41條第│鍰提高標準條例│臺幣1,000元、   │刑法較有利於│
│1項前 │第2條（現已刪 │2,000元或3,000元│被告        │
│段    │除）規定，易科│折算1日         │            │
│      │罰金數額提高為│                │            │
│      │100倍，如易科 │                │            │
│      │罰金，以銀元  │                │            │
│      │300元即新臺幣 │                │            │
│      │900元折算1日  │                │            │
└───────────────────────────┘
